臺灣高等法院刑事判決
111年度上訴字第647號
上  訴  人  臺灣桃園地方檢察署檢察官賴怡伶
被      告  劉庭瑜




上列上訴人因被告詐欺等案件，不服臺灣桃園地方法院110年度
審金訴字第178號，中華民國110年12月2日第一審判決（起訴案
號：臺灣桃園地方檢察署109年度偵字第30162、30453號），提
起上訴，本院判決如下：
    主  文
原判決關於被害人甲○○部分暨定應執行刑部分，均撤銷。
丙○○犯三人以上共同詐欺取財罪，處有期徒刑壹年。
    事  實
一、丙○○（本件非其參與詐欺集團犯罪組織之首次犯罪或最先繫
    屬之案件，不另論參與犯罪組織罪，詳後述）於民國109 年
    3、4月間，與黃祥祐（另經原審法院判處罪刑）一同加入由
    身分不詳三人以上所組成之詐欺集團（無證據證明參與者有
    未成年人），其二人均負責出面提領詐欺贓款之「車手」工
    作。嗣丙○○、黃祥祐及所屬詐欺集團成員，共同意圖為自己
    不法之所有，基於三人以上詐欺取財及洗錢之犯意聯絡，由
    該集團內不詳成員於109年5月30日上午10時30分許致電甲○○
    ，佯裝為中華電信客服人員及檢察官，騙稱其手機門號遭盜
    辦而涉及洗錢犯嫌，需提供帳戶交付監管，使甲○○陷於錯誤
    （無證據證明丙○○知悉此冒用公務員名義之詐術手段），於
    109年6月1日下午2時30分許，將其所有中華郵政股份有限公
    司帳號0000000-0000000號帳戶之存摺、提款卡及密碼等物
    ，依指示置於桃園市○○區○○○○街00號對面機車停車格內，而
    經該集團內不詳成員取走後，將上開提款卡轉交丙○○。丙○○
    再與黃祥祐依上游詐欺集團成員指示，駕駛車號000-0000號
    自用小客車，由其二人或載同其他身分不詳之詐欺集團成員
    ，於如附表編號1所示之提款時間、地點，接續提領如附表
    編號1所示金額後，再將提領所得之贓款全數交付其他詐欺
    集團成員，以此方法製造金流斷點，而共同掩飾、隱匿上開
    犯罪所得之去向，丙○○並因而受有新臺幣（下同）7千元之
    報酬（原判決關於被害人乙○○部分於判處罪刑後，未據檢察
    官及丙○○上訴而告確定）。
二、案經甲○○告訴暨臺灣桃園地方檢察署檢察官簽分指揮桃園市
    政府警察局刑事警察大隊報請臺灣桃園地方檢察署檢察官偵
    查起訴。
    理  由
一、關於證據能力部分：
    本判決所引用之證據資料，無論供述證據或非供述證據，檢
    察官及被告丙○○（下稱被告）均同意有證據能力（見本院卷
    第61至63頁），且本院審酌該等供述證據作成時之情況，認
    為適當，非供述證據，亦查無非法取得而應予排除之情形，
    自均得作為證據。
二、認定犯罪事實所憑之證據及理由：
    上開犯罪事實，迭據被告於警詢、偵訊、原審及本院審判中
    自白明確（見偵30453號卷第11至19頁、偵30162號卷第37至
    40頁、原審卷第43至46、67至77頁），核與證人即被害人甲
    ○○（下稱被害人）、證人即同案被告黃祥祐等於警詢之證述
    相符（見偵30453號卷第128至131、79至86、89至92頁）；
    並有監視器錄影畫面翻拍照片、行動電話通聯查詢紀錄、甲
    ○○中華郵政帳戶交易明細資料、車輛詳細資料報表、桃園市
    政府警察局桃園分局大樹派出所受理各類案件紀錄表、受理
    刑事案件報案三聯單、內政部警政署反詐騙諮詢專線紀錄表
    等附卷可證（見偵30453號卷第25至45、59至61、133、135
    、124至127頁），堪認被告前揭自白與事實相符。又本件被
    告於參與提領贓款後，再交由上游之某不詳詐欺集團成員收
    取，客觀上足以掩飾、隱匿該詐騙所得贓款之去向，而阻撓
    檢警對詐欺犯罪所得之追查，屬洗錢防制法第2條第2款之洗
    錢行為，而被告明知其與同案被告黃祥祐無端持被害人之提
    款卡提領款項，並將款項交由該詐騙集團其他成員，自當明
    瞭此行為得以製造金流之斷點，是其主觀上具有掩飾、隱匿
    該犯罪所得之去向無疑。是本案事證明確，被告上開犯行可
    以認定，應依法論科。
三、論罪：
  ㈠按共同正犯之成立，只須具有犯意之聯絡，行為之分擔，不
　　問犯罪動機起於何人，亦不必每一階段犯行，均經參與。又
　　共同正犯之意思聯絡，原不以數人間直接發生者為限，即有
　　間接之聯絡者，亦包括在內。依現今詐欺集團詐騙之犯罪型
　　態，自設立電信機房、收購、取得人頭帳戶、撥打電話實施
    詐騙、指定被害人匯款帳戶、自人頭帳戶提領款項、取贓分
    贓等階段，係需由多人縝密分工方能完成之集團性犯罪，倘
    其中某一環節脫落，將無法順利達成詐欺結果，各該集團成
    員雖因各自分工不同而未自始至終參與其中，惟各該集團成
    員所參與之部分行為，仍係利用集團其他成員之行為，以遂
    行犯罪目的。本件被告雖未參與對被害人施用詐術之行為，
    然其與同案被告黃祥祐既負責持被害人之提款卡由自動付款
    設備提領詐騙贓款，彼此分工，足認其與黃祥祐及其他詐騙
    集團成員間，係在合同意思範圍內，各自分擔犯罪行為之一
    部，並相互利用他人之行為，以達遂行犯罪之目的，然因無
    證據證明被告知悉該詐騙集團成員有冒用公務員名義施用詐
    術之事，是被告僅就其所認識之三人以上共同犯詐欺取財罪
    部分，負其責任。
  ㈡次按刑法第339條之2第1 項之以不正方法由自動付款設備取
　　得他人之物罪，其所謂「不正方法」，係泛指一切不正當之
　　方法而言，並不以施用詐術為限，例如以強暴、脅迫、詐欺
　　、竊盜或侵占等方式取得他人之提款卡及密碼，再冒充本人
　　由自動提款設備取得他人之物，或以偽造他人之提款卡由自
　　動付款設備取得他人之物等等，均屬之（最高法院94年度台
　　上字第4023號判決要旨參照）。被告持以提領款項之提款卡
　　，係被害人因受本案詐騙而交付，並未授權同意該詐欺集團
　　成員使用提領其帳戶內款項，則該詐欺集團成員違反被害人
　　之意思，指示被告及同案被告黃祥祐冒充被害人本人而擅自
　　持卡提領，已屬刑法第339之2第1 項所謂之「不正方法」甚
　　明。
　㈢核被告所為上開犯行，係犯刑法第339條之4第1項第2款之三
    人以上共同詐欺取財罪、同法第339條之2第1項之以不正方
    法由自動付款設備取得他人財物罪及洗錢防制法第14條第1 
    項之洗錢罪。被告與同案被告黃祥祐及其他詐欺集團成員間
    ，就本案犯行，有犯意之聯絡及行為之分擔，依刑法第28條
    規定，應論以共同正犯。被告如附表所示持被害人之提款卡
    ，於密切接近之時地，接續為數個提領行為之舉動，顯係基
    於單一之犯罪決意，而侵害同一之財產法益，各行為之獨立
    性極為薄弱，依一般社會健全觀念，在時間差距上，難以強
    行分開，在刑法評價上，以視為數個舉動之接續施行，應論
    以接續犯一罪。又被告以一行為同時觸犯洗錢防制法第14條
    第1項之洗錢罪、刑法第339條之4第1項第2 款之三人以上共
    同詐欺取財罪及同法第339條之2第1 項之以不正方法由自動
    付款設備取得他人之物罪，屬一行為同時觸犯數罪名之想像
    競合犯，應依刑法第55條規定，從一重之三人以上共同詐欺
    取財罪處斷。
四、撤銷原判決之理由：
　㈠檢察官上訴意旨略以：原審認定被告於109年3、4月間，與共
    犯黃祥祐一同加入由身分不詳三人以上所組成之詐欺集團，
    其二人均負責提領詐欺贓款之「車手」工作，但其曾因犯加
    重詐欺等案件，經臺灣彰化地方法院以109年度訴字第669號
    案件（下稱A案件）、臺灣新北地方法院以109年度審訴字第
    1466號案件(下稱B案件）、臺灣新竹地方法院（下稱新竹地
    院）以109年度訴字第925號案件（下稱C案件）為判決，於
    上開案件認定之事實中，被害人遭詐騙之時間，較本案犯罪
    事實中被害人遭詐騙之時間為早，且本案亦非首繫屬之案件
    ，因而本案不另論其參與犯罪組織罪行。然被告於A、B及C
    案件之犯罪時間點雖早於本案，但皆未對被告之組織犯罪之
    罪行予以論處，此等較本案優先繫屬於法院之案件，並無在
    其等案件中就「首次」加重詐欺犯行與參與犯罪組織犯行論
    以想像競合。是本案方屬被告犯罪行為中「最先繫屬於法院
    之案件」，且就本案件中之「首次」即如原判決附表編號1
    所示之加重詐欺犯行與參與犯罪組織犯行論以想像競合，應
    依組織犯罪防制條例第3條第1項論處，而原審判決就此部分
    漏未審酌，於法尚有未合，爰對此部分提出上訴，請更為適
    法之判決等語。惟查，關於被告加入上開詐欺犯罪集團之參
    與犯罪組織罪嫌，本件起訴書已以加註方式載敘被告「涉犯
    參與組織犯罪之同一事實，業由新竹地院以109年度訴字第9
    25號案件審理中」（下稱另案），有本件起訴書「犯罪事實
    」欄一第1、2行可參（見本院卷第7頁）；而該另案經新竹
    地院對被告判處罪刑後，被告不服上訴於本院，經本院以11
    0年度上訴字第2057號一案審理後，仍對被告為有罪判決，
    並就被告所涉之該參與犯罪組織罪與三人以上共同詐欺取財
    等罪，依想像競合犯之例，從一重論以三人以上共同詐欺取
    財罪，並經確定等情，亦有本院110年度上訴字第2057號判
    決及被告之前案紀錄表在卷可參（見本院卷第67至80、199
    、200頁）。足見被告該參與犯罪組織犯行，已經另案審理
    ，並為有罪認定，復經確定在案，於本案即不得再論被告之
    參與犯罪組織罪甚明。檢察官上訴意旨無視本件起訴書上開
    載敘內容及前開另案之判決結果，而徒憑己見指摘原審就此
    部分漏未審酌云云，為無理由。
　㈡然原判決於事實欄認定被告所為係三人以上共同詐欺取財，
    於理由欄之論罪，卻又認被告「成立3人以上共同冒用公務
    員名義為詐欺取財之犯行」（見原判決第1、2、4頁），已
    有事實與理由矛盾之違誤；再者，被告於本院審理期間，與
    被害人達成和解，並已依和解條件履行完畢，對此新生有利
    於被告之量刑事由，原審未及審酌，致所科刑度及定刑部分
    失之過重，且對犯罪所得之宣告沒收，亦有欠當。因原判決
    關於被害人甲○○部分有上述可議之處，即無可維持，應予以
    撤銷改判。
　㈢爰以行為人之責任為基礎，審酌被告正值青年卻不思循正途
    賺取所需，竟以擔任詐欺集團之「車手」方式，參與提領被
    害人之款項，致被害人所生損害非輕，應予非難；惟念及被
    告犯後坦承犯行，並於本院審理期間與被害人達成和解，且
    已履行給付15萬元完畢，有原審法院和解筆錄、自動櫃員機
    交易明細及本院公務電話查詢紀錄表等在卷可參（見本院卷
    第101至103、105頁），犯後態度良好；參以被告自白洗錢
    犯行，依洗錢防制法第16條第2項規定有減輕其刑之量刑事
    由；兼衡被告犯罪之動機、目的、手段、品行與智識程度、
    生活狀況，以及犯罪所生之危害等一切情狀，茲量處如主文
    第二項所示之刑。至於洗錢防制法第14條第1 項洗錢罪之主
    刑，雖有「併科5 百萬元以下罰金」之規定，但因想像競合
    犯之構成，係以一行為而觸犯數罪名，則從行為責任理論，
    其既僅有「一行為」，國家對之自亦僅有一個刑罰權，所稱
    「從一重處斷者」，不僅「罪名」從一重處斷論以一罪，刑
    罰亦從該重罪所定之法定刑予以處罰，僅刑度方面，依刑法
    第55條規定不得科以較輕罪名所定最輕本刑以下之刑而已，
    非謂從一重處斷後，尚應併科以輕罪之刑（指主刑），方能
    避免對「一行為而觸犯數罪名」之裁判上一罪評價處罰過度
    (最高法院109年度台上字第4009號判決意旨參照）。因此，
    本件無對被告諭知併科罰金之必要，附此敘明。
　㈣關於沒收部分：　　
　　按犯罪所得已實際合法發還被害人者，不予宣告沒收或追徵
    。刑法第38條之1第5項定有明文。查，被告對於上開犯行獲
    有7千之犯罪所得，已據其原審審判中供承明確（見原審卷
    第70頁），此屬其所有之犯罪所得，本應依法沒收，但如上
    所述，被告已經賠償被害人15萬元，已超過其犯罪所得，性
    質上屬犯罪所得已實際合法發還被害人，爰不予宣告沒收及
    追徵其犯罪所得，原判決就此部分未及審酌致為沒收之諭知
    ，自有未洽。
五、綜上所述，檢察官之上訴雖無理由，惟原審判決關於被害人
    甲○○部分既有如上所述之違誤不當之處，即無可維持，爰對
    此部分及原判決之定刑部分均予以撤銷，並改判如主文第二
    項所示。
據上論斷，應依刑事訴訟法第369條第1項前段、第364條、第299
條第1項前段，判決如主文。
本案經臺灣桃園地方檢察署檢察官陳嘉義提起公訴，臺灣高等檢
察署檢察官錢明婉到庭執行職務。
中　　華　　民　　國　　111 　年　　7 　　月　　27　　日
                  刑事第二十二庭審判長法　官  王美玲
                                      法　官  葉韋廷
                                      法　官  陳銘壎
以上正本證明與原本無異。
如不服本判決，應於收受送達後20日內向本院提出上訴書狀，其
未敘述上訴之理由者並得於提起上訴後20日內向本院補提理由書
（均須按他造當事人之人數附繕本）「切勿逕送上級法院」。
                                      書記官  吳思葦
中　　華　　民　　國　　111 　年　　7 　　月　　27　　日
附錄：本案論罪科刑法條全文
中華民國刑法第339條之4
犯第339條詐欺罪而有下列情形之一者，處1年以上7年以下有期
徒刑，得併科1百萬元以下罰金：
一、冒用政府機關或公務員名義犯之。
二、三人以上共同犯之。
三、以廣播電視、電子通訊、網際網路或其他媒體等傳播工具，
    對公眾散布而犯之。
前項之未遂犯罰之。
中華民國刑法第339條之2
（違法由自動付款設備取得他人之物之處罰）
意圖為自己或第三人不法之所有，以不正方法由自動付款設備取
得他人之物者，處3年以下有期徒刑、拘役或30萬元以下罰金。
以前項方法得財產上不法之利益或使第三人得之者，亦同。
前二項之未遂犯罰之。
洗錢防制法第14條
有第二條各款所列洗錢行為者，處7年以下有期徒刑，併科新臺
幣5百萬元以下罰金。
前項之未遂犯罰之。
前二項情形，不得科以超過其特定犯罪所定最重本刑之刑。
附表：
編號    受害人     提款時間                   提款地點                   提款金額 （新臺幣） 提款帳戶                   分擔行為                    1                                                     甲○○                                                                                      109 年 6 月 2日凌晨 0 時 50分。                       中壢東興郵局 （桃園市○○區○○路0 段 000號）          14 萬9,000元。                        甲○○所有之中華郵政帳號000-00000000000000              丙○○(提領)                                           109 年 6 月 3日凌晨 0 時 25分。                       中壢東興郵局 （桃園市○○區○○路0 段 000號）          14 萬9,000元。                        甲○○所有之中華郵政帳號000-00000000000000              丙○○（駕駛）                                          109 年 6 月 4日凌晨 1 時 23分。          中壢郵局     （桃園市○○區○○路00號）  14 萬9,000元。               甲○○所有之中華郵政帳號000-00000000000000 丙○○（駕駛）                             109 年 6 月 5日凌晨 0 時 20分。                       中壢東興郵局 （桃園市○○區○○路0 段 000號）          14 萬9,000元。                        甲○○所有之中華郵政帳號000-00000000000000              丙○○（駕駛）